ACORDAO-COMPLETO-2344071

ACÓRDÃO 2851/2019 ATA 9/2019 - PRIMEIRA CÂMARA

VISTOS, relatados e discutidos estes autos que, nesta fase, tratam de recurso de reconsideração interposto por Claudinei Xavier Novato, ex-Prefeito do município de Capela de Alto Alegre/BA, gestão 2009 a 2012, contra o Acórdão 9079/2017-TCU-Primeira Câmara, que julgou suas contas especiais irregulares, condenou-o em débito e aplicou-lhe a multa prevista no art. 57 da Lei 8.443/1992;
ACORDAM os Ministros do Tribunal de Contas da União, reunidos em sessão de Primeira Câmara, ante as razões expostas pelo Relator, em:
9.1. conhecer do recurso de reconsideração, por atender aos requisitos de admissão dispostos nos arts. 32, inciso I, e 33 da Lei 8.443/1992 e, no mérito, dar-lhe provimento parcial, de forma a reduzir o débito para R$ 61.818,52, diminuindo-se, proporcionalmente, o valor da multa do art. 57 da Lei 8.443/1992 para R$ 6.000,00;
9.2. determinar o retorno dos autos ao Relator a quo para a adoção das providências pertinentes relacionadas à abertura do contraditório e da ampla defesa com o município de Capela de Alto Alegre/BA, considerando que o valor de R$ 99.347,98, transferido ao citado município para fins de utilização nos Programas de Proteção Social Básica (PSB) e Proteção Social Especial (PSE) , foi utilizado de forma irregular para pagamento de pessoal da referida municipalidade;
9.3. dar ciência desta deliberação ao recorrente.

Recurso de reconsideração contra deliberação que julgou irregulares as contas do recorrente, condenou-o ao pagamento de débito e multa em razão de irregularidades na prestação de contas dos recursos repassados para a execução de serviços no âmbito dos Programas de Proteção Social Básica e Proteção Social Especial.

Primeira Câmara

Município de Capela do Alto Alegre - BA.

3. Recorrente: Claudinei Xavier Novato (XXX.344.805-XX).

13.1. Ministros presentes: Walton Alencar Rodrigues (Presidente) e Vital do Rêgo (Relator).
13.2. Ministro-Substituto convocado: Marcos Bemquerer Costa.
13.3. Ministro-Substituto presente: Weder de Oliveira.

ACORDAO-COMPLETO-2536625

Acórdão 1269/2022 - Plenário

ACORDAO-COMPLETO-2513729

Acórdão 2697/2021 - Plenário

ACORDAO-COMPLETO-2440858

Acórdão de Relação 13787/2020 - Primeira Câmara

Acórdão de Relação

Claudinei Xavier Novato

VITAL DO RÊGO

Ministro-Substituto Augusto Sherman Cavalcanti.

Adoto como relatório a instrução de mérito elaborada no âmbito da Secretaria de Recursos (Serur) , peça 54, que contou com a anuência do escalão gerencial daquela unidade técnica, peças 55 e 56, a seguir transcrita com os ajustes de forma pertinentes:
INTRODUÇÃO
1.	Examina-se recurso de reconsideração (peças 30-31) interposto por Claudinei Xavier Novato, ex-Prefeito, contra o Acórdão 9079/2017-TCU-Primeira Câmara (peça 20) , da relatoria do Ministro Augusto Sherman Cavalcanti, cujo teor é transcrito a seguir, com destaque para os itens alcançados pelo efeito suspensivo do recurso:
VISTOS, relatados e discutidos estes autos de tomada de contas especial, instaurada pelo Fundo Nacional de Assistência Social - FNAS, em razão do não encaminhamento da documentação exigida para a prestação de contas dos recursos repassados ao Município de Capela do Alto Alegre/BA, na modalidade fundo a fundo, no exercício de 2012, para execução dos serviços de Proteção Social Básica - PSB e Proteção Social Especial - PSE, tendo por objeto a "concessão de bolsa para jovens em situação de vulnerabilidade social" e "ações socioeducativas e de convivência para crianças e adolescentes em situação de trabalho", em conformidade com a Portaria 625, de 10/8/2010,
ACORDAM os Ministros do Tribunal de Contas da União, reunidos em sessão da Primeira Câmara, diante das razões expostas pelo Relator, em:
9.1. com fundamento nos arts. 1º, inciso I, 16, inciso III, alínea "a", da Lei 8.443/92, c/c os arts. 19 e 23, inciso III, da mesma lei e com os arts. 1º, inciso I, 209, inciso I, 210 e 214, inciso III, do Regimento Interno, julgar irregulares as contas do Sr. Claudinei Xavier Novato, Prefeito Municipal de Capela do Alto Alegre/BA no quadriênio de 2009 a 2012, e condená-lo ao pagamento das quantias indicadas no quadro a seguir, com a fixação do prazo de quinze dias, a contar da notificação, para que comprove, perante este Tribunal (art. 214, inciso III, alínea "a", do Regimento Interno) , o recolhimento das dívidas aos cofres do Fundo Nacional de Assistência Social - FNAS, atualizadas monetariamente e acrescidas dos juros de mora, calculados a partir das respectivas datas, até as datas dos recolhimentos, na forma prevista na legislação em vigor:
	Data
	Valor  (R$) 
	Data
	Valor
	Data
	Valor  (R$) 

	31/12/2011
	35.359,93
	18/01/2012
	6.000,00
	02/03/2012
	6.000,00

	12/04/2012
	6.000,00
	17/04/2012
	6.000,00
	28/05/2012
	6.000,00

	26/06/2012
	6.000,00
	05/07/2012
	6.000,00
	03/08/2012
	6.000,00

	12/09/2012
	6.000,00
	05/10/2012
	6.000,00
	13/11/2012
	6.000,00

	10/12/2012
	6.000,00
	01/03/2012
	4.500,00
	28/03/2012
	4.500,00

	24/04/2012
	4.500,00
	05/07/2012
	2.000,00
	05/07/2012
	2.000,00

	08/06/2012
	4.500,00
	05/07/2012
	2.000,00
	03/07/2012
	4.500,00

	01/08/2012
	6.500,00
	17/08/2012
	6.500,00
	27/09/2012
	6.500,00

	19/10/2012
	6.500,00
	13/11/2012
	6.500,00
	10/12/2012
	6.500,00

	18/01/2012
	4.500,00
	19/01/2012
	5.025,00
	23/02/2012
	5.025,00

	15/03/2012
	5.025,00
	29/02/2012
	5.025,00
	27/03/2012
	5.025,00

	11/07/2012
	1.256,25
	09/07/2012
	4.082,25
	27/07/2012
	4.082,25

	18/01/2012
	4.500,00
	29/02/2012
	4.500,00
	26/03/2012
	4.500,00

	18/04/2012
	4.500,00
	14/05/2012
	4.500,00
	18/06/2012
	4.500,00

	11/07/2012
	4.500,00
	17/08/2012
	4.500,00
	24/09/2012
	4.500,00

	18/10/2012
	4.500,00
	20/11/2012
	4.500,00
	10/12/2012
	4.500,00

9.2. aplicar ao responsável, Sr. Claudinei Xavier Novato, a multa prevista no art. 57 da Lei 8.443/92, c/c o art. 267 do Regimento Interno, no valor de R$ 25.000,00 (vinte e cinco mil reais) , com a fixação do prazo de quinze dias, a contar da notificação, para que comprove, perante este Tribunal (art. 214, inciso III, alínea "a" do Regimento Interno) , o recolhimento da dívida ao Tesouro Nacional, atualizada monetariamente desde a data do presente acórdão até a do efetivo recolhimento, se for paga após o vencimento, na forma da legislação em vigor;
9.3. autorizar, desde logo, nos termos do art. 28, inciso II, da Lei 8.443/1992, a cobrança judicial das dívidas, caso não atendidas as notificações;
9.4. com fundamento no art. 16, § 3º, da Lei 8.443/92 c/c o § 7º do art. 209 do Regimento Interno, remeter cópia dos elementos pertinentes à Procuradoria da República no Estado da Bahia, para o ajuizamento das ações civis e penais que entender cabíveis; e
9.5. encaminhar cópia deste Acórdão, bem como das peças que o fundamentam, à Procuradoria Regional da República da 1ª Região, explicitando tratar-se de referente à Notícia de Fato 1.01.000.000262/2017-38.
HISTÓRICO
2.	A presente tomada de contas especial foi instaurada pelo Fundo Nacional de Assistência Social (FNAS) , do então Ministério do Desenvolvimento Social e Combate à Fome, contra Claudinei Xavier Novato, ex-prefeito do município de Capela do Alto Alegre (BA) , gestão 2009-2012, em razão do não encaminhamento da documentação exigida para a prestação de contas dos recursos repassados no exercício de 2012, na modalidade fundo a fundo, a conta dos Programas de Proteção Social Básica - PSB e Proteção Social Especial - PSE, tendo por objeto a "Concessão de Bolsa para Jovens em Situação de Vulnerabilidade Social" e "Ações socioeducativas e de convivência para crianças e adolescentes em situação de trabalho", em conformidade com a Portaria nº 625, de 10/8/2010.
3.	Para a execução das ações definidas no correspondente Plano de Ação (peça 1, p. 11-14) , o FNAS repassou à referida prefeitura municipal, no exercício de 2012, o montante de R$ 232.545,75, por meio das ordens bancárias relacionadas na peça 1, p. 15-16. A este valor somou-se o saldo financeiro de R$ 35.359,93 existente em 31/12/2011 (peça 1, p. 56-60) , o que totalizou R$ 267.905,68.
4.	As medidas adotadas pelo órgão repassador encontram-se registradas no Relatório de TCE nº 103/2016 (peça 1, p. 104-110) , no relatório de auditoria do Ministério da Transparência, Fiscalização e Controle (peça 1, p. 113-115) , cuja conclusão foi no sentido da responsabilização de Claudinei Xavier Novato, já que ele não atendeu às notificações para que apresentasse a documentação comprobatória da boa e regular aplicação dos recursos transferidos.
5.	Encaminhado o processo ao Tribunal, a Secex/BA, por intermédio da instrução constante da peça 6, sugeriu a citação do Sr. Claudinei Xavier Novato, conforme Ofício 0666/2017-TCU/SECEX-BA (peça 9) , mas o ex-Prefeito, embora regularmente notificado, não apresentou alegações de defesa.
6.	Em seguida, ante a revelia do responsável e da inexistência de elementos que permitissem concluir pela boa-fé ou de outros excludentes de culpabilidade em sua conduta, a unidade de origem (peça 13) propôs que suas contas fossem julgadas irregulares, além de condená-lo em débito e aplicar-lhe a multa prevista no art. 57 da Lei 8.443/1992.
7.	O Tribunal se reuniu em Sessão Ordinária realizada pela Primeira Câmara, aquiesceu às conclusões da Secex/BA e prolatou o acórdão ora recorrido, conforme reproduzido no primeiro parágrafo desta instrução.
8.	Nesta ocasião, o ex-Prefeito interpõe o presente recurso de reconsideração (peças 30-31) , pelo qual encaminha documentos referentes à prestação de contas, ao tempo em que alega que a responsabilização deve recair exclusivamente sobre o prefeito sucessor.
EXAME DE ADMISSIBILIDADE
9.	Reitera-se o exame preliminar de admissibilidade realizado pela Secretaria de Recursos (peças 39-40) , ratificado pelo Exmo. Ministro-Relator, Vital do Rêgo (peça 44) , para conhecer do recurso de reconsideração (peças 30-31) , com base nos artigos 32, inciso I, e 33 da Lei 8.443/92, c/c o art. 285 do RI/TCU, suspendendo-se os efeitos relativos aos itens 9.1, 9.2 e 9.3 da deliberação impugnada (peça 20) .
EXAME DE MÉRITO
10.	Delimitação
10.1. Constitui objeto deste recurso definir:
a) se a responsabilização deve recair sobre o prefeito sucessor, a quem o recorrente atribui exclusivamente o dever de prestar contas dos recursos em questão;
b) se os novos documentos juntados aos autos (peças 30 e 31) são suficientes para afastar a condenação, de forma a aprovar as contas do responsável.
11.	Responsabilização
11.1.	O recorrente argumenta que as contas referentes aos recursos em comento deveriam ter sido prestadas pelo Sr. Joseney da Silva Santos, Prefeito que lhe sucedeu no mandato de 2013 a 2016, uma vez que o prazo para o cumprimento de tal obrigação se deu no exercício de 2013.
11.2.	Assevera que não negou o acesso a quaisquer documentos, inclusive por que eles se referem a informações públicas de receita e despesa, portanto, disponíveis na prefeitura municipal, os quais foram encaminhados ao TCM/BA e devolvidos por esta Corte de Contas.
11.3.	Defende a responsabilização exclusiva do Sr. Joseney da Silva Santos também por que, além de as contas do exercício financeiro de 2012 da prefeitura terem sido aprovadas pelo Tribunal de Contas dos Municípios do Estado da Bahia (peça 30, p. 22-45) , ficou consignado no parecer daquela Corte de Contas que a transmissão de governo foi regularmente realizada, tendo sido, inclusive, emitido o "Relatório Conclusivo da Comissão de Transmissão de Governo" (item 10.7, peça 30, p. 42-43) .
11.4.	Por fim, o recorrente menciona o §4º, do art. 72, da Portaria Interministerial nº 507/2011, o qual dispõe que cabe ao "sucessor prestar contas dos recursos provenientes de convênios firmados pelos seus antecessores", bem como anexa trechos de deliberações do TRF da 5ª Região nesse mesmo sentido.
Análise:
11.5.	Em que pese ser verdade a afirmação do recorrente de que o prazo final para prestação de contas se deu na gestão do prefeito sucessor, este se desincumbiu de tal obrigação, pelo fato de ter adotado medida tendente a resguardar o erário, consubstanciada na impetração de "Ação Civil por Prática de Ato de Improbidade Administrativa com Pedidos de Ressarcimento e Antecipação de Tutela" (peça 1, p. 30-47) , em consonância com o que dispõe a Súmula TCU 230, in verbis:
Compete ao prefeito sucessor apresentar as contas referentes aos recursos federais recebidos por seu antecessor, quando este não o tiver feito ou, na impossibilidade de fazê-lo, adotar as medidas legais visando ao resguardo do patrimônio público com a instauração da competente Tomada de Contas Especial, sob pena de corresponsabilidade.
11.6.	A assertiva do recorrente de que não dificultou o acesso aos documentos necessários à prestação de contas dos recursos em comento não é suficiente para afastar a sua responsabilização, pois não consta dos autos qualquer iniciativa formal de sua parte no sentido de se defender, inclusive, na já mencionada Ação Civil movida pela Prefeitura Municipal de Capela do Alto Alegre.
11.7.	O fato de o TCM/BA ter aprovado (com ressalvas) as contas da prefeitura referentes ao exercício de 2002 não exime o recorrente de sua responsabilização específica acerca dos recursos ora em análise, porque se trata de verbas federais, razão pela qual não foi feita qualquer referência a elas no Parecer Prévio anexado ao recurso (peça 30, p. 22-45) . Importa lembrar, nessa linha, que os Tribunais de Contas Municipais detêm competência para fiscalizar a aplicação de recursos públicos municipais.
11.8.	Nesse mesmo sentido, o "Relatório Conclusivo da Comissão de Transmissão de Governo" (item 10.7, peça 30, p. 42-43) , mencionado pelo recorrente e sobre o qual apenas é feita referência no supracitado Parecer Prévio, não é capaz de comprovar que a transmissão de governo foi regularmente realizada, em especial no que diz respeito aos elementos de prova atinentes aos recursos públicos federais em análise.
11.9.	Por fim, o §4º, do art. 72, da Portaria Interministerial nº  507/2011, bem como os trechos de decisões judiciais anexadas pelo recorrente - parágrafo 12.4 desta instrução - não lhe socorrem, porque já no §5º, da mesma Portaria Interministerial, consta que "Na impossibilidade de atender ao disposto no parágrafo anterior, deverá apresentar ao concedente justificativas que demonstrem o impedimento de prestar contas e as medidas adotadas para o resguardo do patrimônio público". E foi exatamente o previsto no §5º que se concretizou nesta TCE, já que o sucessor impetrou a já supracitada Ação Civil, o que o isentou de responsabilização.
11.10.	Pelo exposto, portanto, não se acolhem as razões recursais apresentadas.
12.	Novos documentos apresentados
12.1.	O responsável apresentou novos documentos (peça 30, p. 46-785 e peça 31) , os quais, segundo afirma, comprovam a aplicação regular dos recursos repassados no exercício de 2012. Encontram-se também anexas a Ata do Conselho Municipal de Assistência Social (CMAS) , bem como da Resolução CMAS nº 007/2017 (peça 30, p. 16-21) .
12.2.	Assevera o recorrente que, ao reassumir o mandato de prefeito da municipalidade em 2017, "teve grandes dificuldades em encontrar a documentação pertinente na sede da Prefeitura Municipal, uma vez que o Sr. Joseney cuidou de deixá-la de forma desorganizada e embaralhada com outros exercícios", razão pela qual pede que se desconsidere a condição de revelia que lhe foi imposta, além da aprovação de suas contas.
Análise:
12.3.	Ao se examinar a documentação ora apresentada pelo recorrente, pôde-se verificar que grande parte dela se refere a despesas que não podem ser pagas com recursos transferidos pelo Fundo Nacional de Assistência Social (FNAS) .
12.4.	Detectaram-se nesses novos elementos que diversos comprovantes, como por exemplo os constantes da peça 30, p. 78-89, são relativos a "Vencimentos e Vantagens Fixas - Pessoal Civil". Em conferência com os extratos bancários, notou-se que as despesas relacionadas a tais vencimentos foram debitadas (sob o histórico folha de pagamento) à conta corrente 5.727-4, de titularidade do Fundo Municipal de Assistência Social - Piso Básico Fixo (peça 30, p. 47) . Tal ocorrência se repetiu em todas as contas correntes que receberam ordens bancárias (peça 1, p. 15-16) do Sistema Único de Assistência Social (SUAS) .
12.5.	No caso de repasse fundo a fundo, a exemplo dos recursos transferidos pelo FNAS, é vedado que os recursos sejam destinados a quitar folha de pagamento de pessoal efetivo, conforme preconiza o §4º, do art. 12-A, da Lei 8.742/1993 (Lei Orgânica da Assistência Social) , reproduzido a seguir:
§4º Para fins de fortalecimento dos Conselhos de Assistência Social dos Estados, Municípios e Distrito Federal, percentual dos recursos transferidos deverá ser gasto com atividades de apoio técnico e operacional àqueles colegiados, na forma fixada pelo Ministério do Desenvolvimento Social e Combate à Fome, sendo vedada a utilização dos recursos para pagamento de pessoal efetivo e de gratificações de qualquer natureza a servidor público estadual, municipal ou do Distrito Federal. (Incluído pela Lei nº 12.435, de 2011) -  (Destaques inseridos) .
12.6.	Nesse sentido, a jurisprudência deste Tribunal de Contas é pacífica ao caracterizar como desvio de finalidade do convênio os casos em que os recursos transferidos são utilizados para o pagamento de servidores públicos municipais em detrimento do objeto do ajuste e que é de responsabilidade do município o ressarcimento dos recursos federais que, embora tenham sido aplicados com desvio de finalidade, tenham beneficiado a municipalidade, conforme excerto do voto condutor do Acórdão 737/2007-TCU-Segunda Câmara, da relatoria do então Ministro Ubiratan Aguiar, verbis: 
4. A jurisprudência desta Corte tem-se consolidado no sentido de considerar grave a conduta do responsável que, ao aplicar recursos públicos federais recebidos mediante convênio ou outro instrumento similar, o faz em finalidade diversa da pactuada. Nesses casos, o Tribunal tem entendido que o gestor deve ter suas contas julgadas irregulares, com imputação de multa, sem prejuízo de que o ente estatal beneficiado seja compelido à devolução dos valores indevidamente aplicados - encaminhamento este idêntico ao que se adotou nestes autos de TCE. Nesse sentido cito os Acórdão 17/1992-TCU-Plenário, 145/2005, 369/2005 e 1.702/2005, de 1ª Câmara, e 427/2002, 327/2005, 1.314/2005 e 1.931/2005, de 2ª Câmara.
 (...) 
7. Destarte, o fato de o Município de Faxinal/PR ter ingressado com ação civil pública em desfavor do ex-Prefeito [...], não afasta sua responsabilidade pela restituição dos valores empregados com desvio de finalidade, parte deles para pagamento de servidores públicos municipais.
12.7.	Deste modo, para apurar o montante que o município deve ressarcir ao Fundo Nacional de Assistência Social, indicam-se no quadro a seguir os locais dos autos em que se encontram as operações referentes a pagamento de pessoal efetivo da prefeitura, cujos valores estão acrescidos de tarifas bancárias e de tributação de seguridade social delas resultantes, para as quais foram utilizados os recursos repassados pelo Ministério do Desenvolvimento Social, por meio de débitos nas contas correntes específicas do Fundo Municipal de Assistência Social, sob o histórico "Folha de Pagamento".
	Conta corrente 5.727-4 - Fundo Municipal de Assistência Social-Piso Básico Fixo (FMAS-PBF) - peça 30, p. 46-77

	Documentos relacionados
	Data (extrato bancário) 
	Valor (R$) 

	Peça 30, p. 78-83
	31/1/2012 - peça 30, p. 47-48
	1.184,52

	Peça 30, p. 84-89; 100-127
	30/3/2012 - peça 30, p. 49
	5.036,05

	Peça 30, p. 144-151
	30/4/2012 - peça 30, p. 50
	3.014,12

	Peça 30, p. 186-191
	30/5/2012 - peça 30, p. 51
	2.892,03

	Peça 30, p. 218-234
	29/6/2012 - peça 30, p. 52
	2.892,03

	Peça 30, p. 255-260
	10/8/2012 - peça 30, p. 54
	2.895,51

	Peça 30, p. 269-274
	10/9/2012 - peça 30, p. 55
	2.892,03

	Peça 30, p. 288-292
	22/10/2012 - peça 30, p. 56
	2.898,39

	Não constam dos autos (*) 
	10/12/2012 - peça 30, p. 58
	2.007,21

	Total
		25.711,89

	Conta corrente 7.576-0 - FMAS-Piso Fixo de Média Complexidade (PFMC) - peça 30, p. 297-320

	Documentos relacionados
	Data (extrato bancário) 
	Valor (R$) 

	Peça 30, p. 321-327
	9/1/2012 - peça 30, p. 298
	122,26

	Peça 30, p. 328-333
	9/1/2012 - peça 30, p. 298
	44,46

	Peça 30, p. 334-342
	29/2/2012 - peça 30, p. 298-299
	575,44

	Peça 30, p. 343-349
	1/3/2012 - peça 30, p. 300
	946,66

	Peça 30, p. 357-367
	30/3/2012 - peça 30, p. 300
	3.846,53

	Peça 30, p. 368-369
	11/4/2012 - peça 30, p. 301
	187,21

	Peça 30, p. 377-383
	30/4/2012 - peça 30, p. 301
	5.135,46

	Peça 30, p. 400-404
	30/5/2012 - peça 30, p. 302
	3.730,24

	Peça 30, p. 411-417
	29/6/2012 - peça 30, p. 303
	3.730,24

	Peça 30, p. 418-420
	10/8/2012 - peça 30, p. 305
	3.730,24

	Peça 30, p. 428-430
	12/9/2012 - peça 30, p. 306
	3.730,24

	Peça 30, p. 438-441
	11/10/2012 - peça 30, p. 307
	3.730,24

	Peça 30, p. 442-445
	13/11/2012 - peça 30, p. 308
	3.730,24

	Não constam dos autos (*) 
	13/12/2012 - peça 30, p. 309
	2.338,45

	Total
		35.577,91

	Conta corrente 6.711-3 - FMAS-PROJOVEM-peça 30, p. 448-472

	Documentos relacionados
	Data (extrato bancário) 
	Valor (R$) 

	Peça 30, p. 473-478
	30/3/2012 - peça 30, p. 451
	1.001,04

	Peça 30, p. 492-499
	30/4/2012 - peça 30, p. 452
	1.224,64

	Peça 30, p. 500-505
	30/5/2012 - peça 30, p. 453
	1.217,24

	Peça 30, p. 569-576
	29/6/2012 - peça 30, p. 454
	1.223,64

	Peça 30, p. 606-611
	10/8/2012 - peça 30, p. 456
	1.225,25

	Peça 30, p. 638-643
	12/9/2012 - peça 30, p. 457
	1.226,47

	Peça 30, p. 644-648
	11/10/2012 - peça 30, p. 458
	1.226,47

	Peça 30, p. 649-653
	12/11/2012 - peça 30, p. 459
	1.224,04

	Total
		9.568,79

	Conta corrente 6.868-3 - FMAS-PVMC-PETI (peça 30, p. 696-707) 

	Documentos relacionados
	Data (extrato bancário) 
	Valor (R$) 

	Peça 30, p. 714-721
	30/3/2012 - peça 30, p. 698
	3.199,73

	Peça 30, p. 760-767
	30/4/2012 - peça 30, p. 699
	4.216,71

	Peça 31, p. 6-10
	30/5/2012 - peça 30, p. 700
	4.213,52

	Peça 31, p. 74-79
	29/6/2012 - peça 30, p. 701
	4.194,32

	Peça 31, p. 96-101
	7/8/2012 - peça 30, p. 703
	4.218,91

	Não constam dos autos (*) 
	12/9/2012 - peça 30, p. 704
	4.223,10

	Não constam dos autos (*) 
	11/10/2012 - peça 30, p. 705
	4.223,10

	Total
		28.489,39

 (*) a ausência de alguns "documentos relacionados" nos autos não prejudica a conclusão de que o débito se refere a recursos desviados para folha de pagamento de pessoal, pois estão registrados nos extratos bancários sob a denominação "Folha de Pagamento", da mesma forma que os demais desembolsos.
12.8.	A soma desses valores totaliza R$ 99.347,98, a qual deve ser imputada ao município de Capela do Alto Alegre (BA) , já que ele foi beneficiado indevidamente, em face do já mencionado desvio de finalidade decorrente do uso dos recursos repassados pelo FNAS para pagamento de pessoal efetivo da prefeitura municipal. Por conseguinte, esse mesmo valor deve ser excluído do débito imputado ao recorrente (item 9.1 do Acórdão 9079/2017-TCU-Primeira Câmara) .
12.9.	Diante disso, em razão de o município ainda não ter sido arrolado como responsável nesta TCE e em respeito ao exercício do contraditório e da ampla defesa, propõe-se que se proceda à citação do município de Capela do Alto Alegre, a fim de que seja restituído aos cofres do Fundo Nacional de Assistência Social a quantia de R$ 99.347,98, devendo-se "fixar novo e improrrogável prazo para o recolhimento da dívida (art. 12, §§ 1º e 2º, da Lei 8.443/1992) , atualizada monetariamente, sem incidência de juros de mora", nos termos do Acórdão 4218/2017-TCU-Primeira Câmara, e com os juros de mora, nos termos do Acórdão 3191/2018-TCU-Segunda Câmara, caso o ente federado não recolha o débito no prazo legal.
12.10.	Por outro lado, vários outros documentos entregues demonstraram a regular aplicação dos recursos repassados nos programas concernentes ao Sistema Único de Assistência Social (SUAS) , na medida em que se pôde verificar nexo de causalidade entre os recursos transferidos e as despesas realizadas.
12.11.	Como forma de evidenciar isso, foram elaborados os quadros a seguir, nos quais encontram-se indicados a localização nos autos dos comprovantes das despesas executadas e os respectivos desembolsos nas contas correntes específicas dos diversos programas administrados pelo Fundo Nacional da Saúde (FNAS) , conforme registrado nos extratos bancários das contas correntes do Fundo Municipal de Assistência Social, nas quais foram creditadas as ordens bancárias.
12.12.	Foram acolhidas somente as despesas comprovadas por meio de notas fiscais de empresas prestadoras de serviços e fornecedoras de materiais de consumo (vinculadas a notas de empenho, de liquidação e a ordens de pagamento emitidas pela prefeitura municipal) , bem como por recibos de transferências bancárias aos favorecidos que atuaram na prestação de serviços para a execução dos programas sociais. Nos casos em que foram expressos valores brutos e líquidos nos comprovantes, em razão de incidência tributária, foram considerados os valores efetivamente debitados na conta corrente específica, que correspondeu ao valor líquido, já que nas contas em análise não houve identificação nos lançamentos de débito dos valores referentes aos tributos referentes a essas operações.
	Conta corrente 5.727-4 - Fundo Municipal de Assistência Social-Piso Básico Fixo (FMAS-PBF) - peça 30, p. 46-77

	Documentos relacionados
	Data (extrato bancário) 
	Valor (R$) 

	Peça 30, p. 90-99-Processo nº 334
	13/3/2012 - peça 30, p. 49
	1.385,00

	Peça 30, p. 128-134-Processo nº 477
	10/4/2012 - peça 30, p. 50
	114,00

	Peça 30, p. 135-143-Processo nº 471
	10/4/2012 - peça 30, p. 50
	2.600,94

	Peça 30, p. 162-173
	10/5/2012 - peça 30, p. 51
	1.687,70

	Peça 30, p. 174-179
	15/5/2012 - peça 30, p. 51
	1.643,90

	Peça 30, p. 180-185
	15/5/2012 - peça 30, p. 51
	832,70

	Peça 30, p. 192-204-Processo nº 922
	8/6/2012 - peça 30, p. 52
	252,36

	Peça 30, p. 205-210-Processo nº 923
	8/6/2012 - peça 30, p. 52
	60,40

	Peça 30, p. 211-217-processo nº 1016
	21/6/2012 - peça 30, p. 52
	2.337,58

	Peça 30, p. 235-240
	12/7/2012 - peça 30, p. 53
	128,36

	Peça 30, p. 241-246
	12/7/2012 - peça 30, p. 53
	84,00

	Peça 30, p. 247-250
	18/7/2012 - peça 30, p. 53
	2.367,10

	Peça 30, p. 251-254
	19/7/2012 - peça 30, p. 53
	1.301,50

	Peça 30, p. 261-264
	13/8/2012 - peça 30, p. 54
	2.427,25

	Peça 30, p. 265-268
	13/8/2012 - peça 30, p. 54
	1.301,50

	Peça 30, p. 274-278
	13/9/2012 - peça 30, p. 55
	1.301,50

	Peça 30, p. 279-283
	25/10/2012 - peça 30, p. 56
	2.427,25

	Peça 30, p. 284-287
	11/10/2012 - peça 30, p. 56
	1.301,50

	Peça 30, p. 293-296
	03/10/2012 - peça 30, p. 56
	2.427,25

	Total
		25.981,79

	Conta corrente 7.576-0 - FMAS-Piso Fixo de Média Complexidade (PFMC) - peça 30, p. 297-320

	Documentos relacionados
	Data (extrato bancário) 
	Valor (R$) 

	Peça 30, p. 350-356 Processo nº 352
	03/10/2012 - peça 30, p. 300
	388,50

	Peça 30, p. 370-376 Processo nº 596
	25/04/2012 - peça 30, p. 301
	1.741,00

	Peça 30, p. 384-387 Processo nº 623
	10/05/2012 - peça 30, p. 302
	779,00

	Peça 30, p. 388-393 
	10/05/2012 - peça 30, p. 302
	1.250,00

	Peça 30, p. 394-396 
	15/05/2012 - peça 30, p. 302
	1.539,56

	Peça 30, p. 397-399 
	15/05/2012 - peça 30, p. 302
	1.370,00

	Peça 30, p. 405-407 
	11/06/2012 - peça 30, p. 303
	1.631,00

	Peça 30, p. 408-410 
	21/06/2012 - peça 30, p. 303
	2.840,50

	Peça 30, p. 421-423 
	13//08/2012 - peça 30, p. 305
	1.539,56

	Peça 30, p. 424-427 
	22//08/2012 - peça 30, p. 305
	884,69

	Peça 30, p. 431-432 
	13/09/2012 - peça 30, p. 306
	1.631,00

	Peça 30, p. 433-434 
	19/09/2012 - peça 30, p. 306
	884,69

	Peça 30, p. 435-437 
	11/10/2012 - peça 30, p. 307
	2.454,38

	Peça 30, p. 446-447 
	29/11/2012 - peça 30, p. 308
	2.454,38

	Total
		21.388,26

	Conta corrente 6.711-3 - FMAS-PROJOVEM-peça 30, p. 448-472

	Documentos relacionados
	Data (extrato bancário) 
	Valor (R$) 

	Peça 30, p. 479-485-processo de pagamento nº 467 
	10/04/2012 - peça 30, p. 452
	108,00

	Peça 30, p. 486-491-processo de pagamento nº 479 
	10/04/2012 - peça 30, p. 452
	252,00

	Peça 30, p. 506-511
	05/06/2012 - peça 30, p. 454
	30,00

	Peça 30, p. 512-518-processo de pagamento nº 920
	08/06/2012 - peça 30, p. 454
	126,40

	Peça 30, p. 519-527-processo de pagamento nº 925
	08/06/2012 - peça 30, p. 454
	756,00

	Peça 30, p. 528-534-processo de pagamento nº 915
	08/06/2012 - peça 30, p. 454
	358,00

	Peça 30, p. 535-544-processo de pagamento nº 916
	08/06/2012 - peça 30, p. 454
	168,00

	Peça 30, p. 545-553-processo de pagamento nº 924
	08/06/2012 - peça 30, p. 454
	670,00

	Peça 30, p. 554-562-processo de pagamento nº 948
	11/06/2012 - peça 30, p. 454
	1.440,00

	Peça 30, p. 563-568-processo de pagamento nº 1000
	20/06/2012 - peça 30, p. 454
	100,00

	Peça 30, p. 577-582
	12/07/2012 - peça 30, p. 455
	214,74

	Peça 30, p. 583-588
	12/07/2012 - peça 30, p. 455
	1.400,60

	Peça 30, p. 589-593
	12/07/2012 - peça 30, p. 455
	384,00

	Peça 30, p. 594-599
	12/07/2012 - peça 30, p. 455
	355,20

	Peça 30, p. 600-605
	12/07/2012 - peça 30, p. 455
	585,20

	Peça 30, p. 612-616
	13/08/2012 - peça 30, p. 456
	112,00

	Peça 30, p. 617-621
	13/08/2012 - peça 30, p. 456
	362,94

	Peça 30, p. 622-628
	13/08/2012 - peça 30, p. 456
	3.799,45

	Peça 30, p. 629-634
	13/08/2012 - peça 30, p. 456
	85,50

	Peça 30, p. 654-659
	31/12/2012 - peça 30, p. 460
	112,00

	Peça 30, p. 660-665
	31/12/2012 - peça 30, p. 460
	126,00

	Peça 30, p. 666-670
	31/12/2012 - peça 30, p. 460
	223,00

	Peça 30, p. 675-679
	31/12/2012 - peça 30, p. 460
	336,00

	Peça 30, p. 684-689
	31/12/2012 - peça 30, p. 460
	310,00

	Peça 30, p. 690-695
	31/12/2012 - peça 30, p. 460
	310,00

	Total
		12.725,03

	Conta corrente 6.868-3 - FMAS-PVMC-PETI (peça 30, p. 696-707) 

	Documentos relacionados
	Data (extrato bancário) 
	Valor (R$) 

	Peça 30, p. 708-713
	13/03/2012 - peça 30, p. 698
	750,00

	Peça 30, p. 722-731
	10/04/2012 - peça 30, p. 699
	675,00

	Peça 30, p. 732-738
	10/04/2012 - peça 30, p. 699
	1.144,00

	Peça 30, p. 739-744
	10/04/2012 - peça 30, p. 699
	2.160,00

	Peça 30, p. 745-752-processo de pagamento nº 475
	10/04/2012 - peça 30, p. 699
	200,00

	Peça 30, p. 753-759-processo de pagamento nº 528
	12/04/2012 - peça 30, p. 699
	3.880,60

	Peça 30, p. 768-773
	10/05/2012 - peça 30, p. 700
	996,50

	Peça 30, p. 774-779
	10/05/2012 - peça 30, p. 700
	292,80

	Peça 30, p. 780-785
	10/05/2012 - peça 30, p. 700
	369,60

	Peça 31, p. 1-5
	16/05/2012 - peça 30, p. 700
	742,00

	Peça 31, p. 11-20-processo de pagamento nº 918
	08/06/2012 - peça 30, p. 701
	280,00

	Peça 31, p. 21-27-processo de pagamento nº 919
	08/06/2012 - peça 30, p. 701
	3.684,52

	Peça 31, p. 28-33-processo de pagamento nº 926
	08/06/2012 - peça 30, p. 701
	2.304,00

	Peça 31, p. 34-39-processo de pagamento nº 917
	08/06/2012 - peça 30, p. 701
	186,00

	Peça 31, p. 40-46-processo de pagamento nº 921
	08/06/2012 - peça 30, p. 701
	702,50

	Peça 31, p. 47-53-processo de pagamento nº 947
	11/06/2012 - peça 30, p. 701
	1.890,00

	Peça 31, p. 54-58-processo de pagamento nº 994
	20/06/2012 - peça 30, p. 701
	590,90

	Peça 31, p. 59-63-processo de pagamento nº 995
	20/06/2012 - peça 30, p. 701
	590,90

	Peça 31, p. 64-68-processo de pagamento nº 992
	20/06/2012 - peça 30, p. 701
	590,90

	Peça 31, p. 69-73-processo de pagamento nº 993
	20/06/2012 - peça 30, p. 701
	590,90

	Peça 31, p. 80-84
	12/07/2012 - peça 30, p. 702
	580,00

	Peça 31, p. 85-89
	12/07/2012 - peça 30, p. 702
	1.680,00

	Peça 31, p. 90-95
	12/07/2012 - peça 30, p. 702
	565,50

	Peça 31, p. 102-110
	13/08/2012 - peça 30, p. 703
	280,00

	Peça 31, p. 111-116
	13/08/2012 - peça 30, p. 703
	179,55

	Peça 31, p. 117-122
	13/08/2012 - peça 30, p. 703
	785,00

	Peça 31, p. 123-126
	15/08/2012 - peça 30, p. 703
	590,90

	Peça 31, p. 127-132
	11/10/2012 - peça 30, p. 705
	280,00

	Peça 31, p. 133-138
	11/10/2012 - peça 30, p. 705
	3.163,63

	Peça 31, p. 139-143
	11/10/2012 - peça 30, p. 705
	1.380,00

	Peça 31, p. 144-148
	11/10/2012 - peça 30, p. 705
	1.656,00

	Peça 31, p. 149-154
	11/10/2012 - peça 30, p. 705
	306,37

	Peça 31, p. 155-160
	11/10/2012 - peça 30, p. 705
	791,00

	Peça 31, p. 161-166
	11/10/2012 - peça 30, p. 705
	396,00

	Peça 31, p. 167-172
	11/10/2012 - peça 30, p. 705
	55,20

	Peça 31, p. 173-179
	29/10/2012 - peça 30, p. 705
	1.159,20

	Peça 31, p. 180-183
	27/11/2012 - peça 30, p. 706
	590,90

	Peça 31, p. 184-187
	27/11/2012 - peça 30, p. 706
	590,90

	Peça 31, p. 188-191
	27/11/2012 - peça 30, p. 706
	590,90

	Peça 31, p. 192-195
	27/11/2012 - peça 30, p. 706
	590,90

	Peça 31, p. 196-201
	10/12/2012 - peça 30, p. 707
	280,00

	Peça 31, p. 202-207
	10/12/2012 - peça 30, p. 707
	176,70

	Peça 31, p. 208-212
	10/12/2012 - peça 30, p. 707
	747,00

	Peça 31, p. 213-218
	10/12/2012 - peça 30, p. 707
	1.000,50

	Peça 31, p. 219-224
	10/12/2012 - peça 30, p. 707
	396,00

	Peça 31, p. 225-230
	10/12/2012 - peça 30, p. 707
	661,20

	Peça 31, p. 231-236
	10/12/2012 - peça 30, p. 707
	111,60

	Peça 31, p. 237-242
	10/12/2012 - peça 30, p. 707
	646,98

	Peça 31, p. 243-248
	10/12/2012 - peça 30, p. 707
	184,80

	Peça 31, p. 249-253
	27/12/2012 - peça 30, p. 707
	3.606,25

	Total
		46.644,10

12.13.	Dessa forma, o somatório desses valores, que correspondeu a R$ 106.739,18, pode ser excluído do débito, uma vez comprovada a correlação entre as despesas efetuadas e a aplicação dos recursos nos programas do SUAS.
12.14.	Portanto, diversamente dos argumentos do recorrente, do conteúdo da Ata do Conselho Municipal de Assistência Social (CMAS) , bem como do da Resolução CMAS nº 007/2017 (peça 30, p. 16-21) , o acervo probatório ora encaminhado não foi suficiente para a comprovação de que o total dos recursos repassados foram adequadamente aplicados nos programas sociais em comento.
12.15.	Verifica-se que o valor total original do débito é de R$ 267.905,68. Propõe-se, assim, que se excluam desse montante a quantia de R$ 99.347,98 (soma das tabelas integrantes do parágrafo 12.7 desta instrução) , bem como o valor de R$ 106.739,18 (soma das tabelas constantes do parágrafo 12.12) , o que diminui o débito total para R$ 61.818,52. Sugere-se que os valores a serem abatidos do débito sejam excluídos das parcelas (repassadas no exercício de 2012) referentes às datas mais antigas (item 9.1 do acórdão impugnado) , de forma menos onerosa ao responsável, tendo em conta que os recursos são originários do mesmo órgão repassador.
12.16.	Já o requerimento do recorrente para que seja desconsiderada a sua revelia não pode ser acolhido, pois foi-lhe dada ampla oportunidade para o exercício do direito ao contraditório e à ampla defesa, mas mesmo assim ele permaneceu silente.
12.17.	Ademais, mantém-se a irregularidade das contas, pois, conforme já analisado, o responsável não apresentou justificativas plausíveis acerca da omissão no dever de prestar contas, bem como não apresentou documentos que demonstrassem a boa e regular aplicação dos R$ 61.818,52, o que dá ensejo à aplicação do disposto no art. 209, §4º, do Regimento Interno do TCU, a seguir transcrito:
§4º Citado o responsável pela omissão de que trata o inciso I, bem como instado a justificar essa omissão, a apresentação posterior das contas, sem justificativa para a falta, não elidirá a respectiva irregularidade, podendo o débito ser afastado caso a documentação comprobatória das despesas esteja de acordo com as normas legais e regulamentares e demonstre a boa e regular aplicação dos recursos, sem prejuízo de aplicação da multa prevista no inciso I do art. 268.	
CONCLUSÃO
13.	Das análises anteriores, conclui-se que:
	a) a responsabilização nesta TCE não deve incidir sobre o prefeito sucessor, uma vez que este adotou as medidas legais visando ao resguardo do patrimônio público, inclusive, com a instauração da competente Tomada de Contas Especial, nos termos da Súmula TCU 230;
	b) o acervo probatório dos documentos ora apresentados em grau de recurso permitiu estabelecer nexo de causalidade entre apenas parte das despesas realizadas e as respectivas aplicações dos recursos repassados pelo FNAS nos programas sociais de sua alçada, o que proporcionou a diminuição do débito, mas mantém-se o julgamento das contas como irregulares e aplicação da multa proporcional.
14.	Portanto, a documentação apresentada viabilizou a redução do débito de R$ 267.905,68 para R$ 61.818,52 (em valores originais) , razão pela qual a proposta é de provimento parcial deste recurso de reconsideração, para diminuir o débito e a multa proporcional prevista no art. 57 da Lei 8.443/1192. Propõe-se que o montante a ser abatido incida gradualmente sobre as parcelas (repassadas no exercício de 2012) referentes às datas mais antigas (item 9.1 do acórdão impugnado) , de forma menos onerosa ao responsável, tendo em conta que os recursos são originários do mesmo órgão repassador, ainda que relativos a programas sociais diferentes.
15.	Adicionalmente, em razão de o município não ter sido arrolado como responsável nesta TCE e em respeito ao exercício do contraditório e da ampla, será proposta a citação do município de Capela do Alto Alegre (BA) , pelo valor original de R$ 99.347,98, em face do desvio de finalidade decorrente do uso dos recursos repassados pelo FNAS para pagamento de pessoal efetivo da prefeitura municipal, devendo-se "fixar novo e improrrogável prazo para o recolhimento da dívida (art. 12, §§ 1º e 2º, da Lei 8.443/1992) , atualizada monetariamente, sem incidência de juros de mora", nos termos do Acórdão 4218/2017-TCU-Primeira Câmara, e com os juros de mora, nos termos do Acórdão 3191/2018-TCU-Segunda Câmara, caso o ente federado não recolha o débito no prazo legal.
INFORMAÇÕES ADICIONAIS
16.	O município de Capela do Alto Alegre (BA) encontra-se relacionado pelo Exmo. Ministro Aroldo Cedraz no Anexo II ao Ofício n° 5/2013 - GAB.MIN-AC dentre as unidades jurisdicionadas que dão causa a seu impedimento, nos termos do art. 151, parágrafo único, do Regimento Interno do TCU.
17.	Em razão disso, deve-se encaminhar os autos ao Gabinete do Ministro Relator, via Secretaria das Sessões (Seses) - para ciência e registro -, com o alerta de que a votação que apreciará o presente processo não deve contemplar a participação do Exmo. Ministro Aroldo Cedraz.
PROPOSTA DE ENCAMINHAMENTO
18.	Diante do exposto, submete-se à consideração superior esta análise do recurso de reconsideração interposto por Claudinei Xavier Novato contra o Acórdão 9079/2017-TCU-Primeira Câmara, para propor, com base nos artigos 32, inciso I, e 33, da Lei 8.443/92, c/c o artigo 285 do RI/TCU:
a) conhecer do recurso e, no mérito, dar-lhe provimento parcial, de forma a reduzir o débito para R$ 61.818,52, diminuindo-se, proporcionalmente, o valor da multa do art. 57, da Lei 8.443/1992;
b) promover a citação do município de Capela do Alto Alegre (BA) , pelo valor de R$ 99.347,98, em razão do uso indevido dos recursos repassados pelo FNAS para pagamento de pessoal efetivo da prefeitura municipal, devendo-se "fixar novo e improrrogável prazo para o recolhimento da dívida (art. 12, §§ 1º e 2º, da Lei 8.443/1992) , atualizada monetariamente, sem incidência de juros de mora", nos termos do Acórdão 4218/2017-TCU-Primeira Câmara, e com os juros de mora, nos termos do Acórdão 3191/2018-TCU-Segunda Câmara, caso o ente federado não recolha o débito no prazo legal;
c) dar ciência aos responsáveis, aos interessados e à Procuradoria da República na Bahia.
2.	O representante do MPTCU que atuou no feito, Procurador Marinus Eduardo de Vries Marsico, em parecer acostado à peça 57, assim se pronunciou:
A Secretaria de Recursos formula a seguinte proposta de encaminhamento:
a) conhecer do recurso para, no mérito, dar-lhe provimento parcial, de forma a reduzir o débito para R$ 61.818,52, diminuindo-se, proporcionalmente, o valor da multa do art. 57, da Lei 8.443/1992;
b) "promover a citação do município de Capela do Alto Alegre (BA) , pelo valor de R$ 99.347,98, em razão do uso indevido dos recursos repassados pelo FNAS para pagamento de pessoal efetivo da prefeitura municipal, devendo-se "fixar novo e improrrogável prazo para o recolhimento da dívida (art. 12, §§ 1º e 2º, da Lei 8.443/1992) , atualizada monetariamente, sem incidência de juros de mora", nos termos do Acórdão 4218/2017-TCU-Primeira Câmara, e com os juros de mora, nos termos do Acórdão 3191/2018-TCU-Segunda Câmara, caso o ente federado não recolha o débito no prazo legal".
Quanto ao que foi sugerido na alínea a supra, estamos de inteiro acordo.
Relativamente à proposta veiculada na alínea b, a sugestão de citação colide com a fixação de prazo de novo e improrrogável prazo para o recolhimento da dívida. A fase a ser aberta é de oferecimento da oportunidade de defesa, medida que, a nosso ver, deve ser adotada pelo relator a quo, tendo em conta que a presente fase é recursal. Assim, em substituição à proposta contida na alínea b, sugerimos a restituição dos autos ao Relator a quo, para a adoção das medidas pertinentes.
É a manifestação deste representante do Ministério Público junto ao TCU.
É o relatório.

André Dias Ferraz (OAB/BA 17.903) e outros, representando Claudinei Xavier Novato.

Procurador Marinus Eduardo De Vries Marsico.

TOMADA DE CONTAS ESPECIAL. RECURSOS TRANSFERIDOS PELO FUNDO DE ASSISTÊNCIA SOCIAL (FNAS) AO MUNICÍPIO DE CAPELA DE ALTO ALEGRE/BA PARA APLICAÇÃO NOS PROGRAMAS PSB E PSE. REVELIA. CONTAS IRREGULARES. DÉBITO. MULTA. RECURSO DE RECONSIDERAÇÃO. CONHECIMENTO. APRESENTAÇÃO DE DOCUMENTOS APTOS A DEMONSTRAR A APLICAÇÃO PARCIAL DOS VALORES FEDERAIS TRANSFERIDOS À MUNICIPALIDADE. PROVIMENTO PARCIAL. REDUÇÃO DO DÉBITO E DA MULTA. DESVIO DE FINALIDADE NA APLICAÇÃO DE PARTE DOS RECURSOS EM FAVOR DO MUNICÍPIO. RESTITUIÇÃO DOS AUTOS AO RELATOR A QUO. ABERTURA DE CONTRADITÓRIO E AMPLA DEFESA COM A MUNICIPALIDADE.

TOMADA DE CONTAS ESPECIAL (TCE)

Secretaria de Recursos (Serur).

Cuidam os autos de recurso de reconsideração interposto por Claudinei Xavier Novato, ex-Prefeito do município de Capela de Alto Alegre/BA, gestão 2009 a 2012, contra o Acórdão 9079/2017-TCU-Primeira Câmara, de relatoria do Ministro Augusto Sherman Cavalcanti, que julgou suas contas especiais irregulares, condenou-o em débito e aplicou-lhe a multa prevista no art. 57 da Lei 8.443/1992.
A presente tomada de contas especial (TCE) foi instaurada pelo Fundo Nacional de Assistência Social (FNAS) contra Claudinei Xavier Novato, em razão do não encaminhamento da documentação exigida para a prestação de contas dos recursos repassados no exercício de 2012, na modalidade fundo a fundo, a conta dos Programas de Proteção Social Básica - PSB e Proteção Social Especial - PSE, tendo por objeto a "Concessão de Bolsa para Jovens em Situação de Vulnerabilidade Social" e "Ações socioeducativas e de convivência para crianças e adolescentes em situação de trabalho".
Para a execução dos programas mencionados, foi repassado pelo FNAS àquela municipalidade, no ano de 2012, o montante de R$ 232.545,75, ao qual foi acrescido o valor de R$ 35.359,93, correspondente ao saldo financeiro existente em 31/12/2011 (peça 1, p. 56-60) , totalizando R$ 267.905,68.
O Relatório de Auditoria elaborado pela Controladoria-Geral da União (peça 1, p. 113-115) concluiu pela responsabilização do Sr. Claudinei Xavier Novato em razão da não apresentação da documentação comprobatória da boa e regular aplicação dos recursos federais transferidos.
No âmbito do TCU, instado a apresentar defesa, o responsável quedou-se silente e, ante sua inércia, o TCU julgou irregulares suas contas especiais, por meio do Acórdão 9079/2017-TCU-Primeira Câmara, condenando-o ao ressarcimento aos cofres públicos, bem como aplicação de multa.
Após analisar as razões de apelo apresentadas às peças 30 e 31, a Secretaria de Recursos (Serur) propõe, em pareceres uniformes (peças 54 a 56) , o conhecimento do recurso para, no mérito, dar-lhe provimento parcial, de forma a reduzir o débito para o valor de R$ 61.818,52, bem como a multa aplicada. Em adição, propõe a citação do município Capela do Alto Alegre/BA pelo valor de R$ 99.347,98, em razão do uso indevido dos recursos repassados pelo FNAS para pagamento de pessoal efetivo da prefeitura, com a fixação de novo e improrrogável prazo para o recolhimento da dívida atualizada.
O representante do MPTCU que atuou no feito, Procurador Marinus Eduardo de Vries Marsico, em parecer à peça 57, concordou com a proposta da Serur para a redução do débito e da multa. Contudo, deixou de acolher a sugestão de citação do município com a fixação de novo e improrrogável prazo para recolhimento da dívida, pois, além de serem medidas colidentes, reabre a fase de apresentação de defesa, incompatível com o curso recursal em que se encontra o processo, razão pela qual sugere a restituição dos autos ao relator a quo para a adoção das medidas pertinentes.
O presente recurso de reconsideração deve ser conhecido por atender aos requisitos de admissibilidade dispostos nos arts. 32, inciso I, e 33 da Lei 8.443/1992.
Com relação ao mérito, acolho a proposta de encaminhamento da Serur, com os ajustes propostos pelo MPTCU, e adoto os argumentos expendidos nos pareceres prévios e transcritos no relatório precedente em minhas razões de decidir, sem prejuízo de trazer a lume as questões que reputo de maior importância.
Alega o apelante, inicialmente, que a obrigação pela prestação de contas dos recursos repassados deveria recair sobre o prefeito sucessor, Sr. Joseney da Silva Santos, vez que o prazo para apresentação das contas teria se encerrado em 2013, quando se iniciou a gestão do Sr. Joseney, além do fato de que o ora recorrente não teria se negado a disponibilizar qualquer documento ao prefeito sucessor.
De fato, o prazo para a apresentação das contas exauriu-se no exercício de 2013, primeiro ano da gestão do Sr. Joseney da Silva Santos no cargo de prefeito do município de Capela de Alto Alegre/BA. Ocorre que, nos termos da Súmula TCU 230, a obrigação do prefeito sucessor em prestar as contas relativas a recursos federais recebidos pelo seu antecessor cessa quando, na impossibilidade de fazê-la, o sucessor adota as medidas legais visando ao resguardo do patrimônio público.
In casu, o Sr. Joseney da Silva Santos impetrou Ação Civil por Prática de Ato de Improbidade Administrativa com Pedidos de Ressarcimento e Antecipação de Tutela, conforme se observa da peça 1, p. 30-47.
Também não há que se considerar a alegação de que o recorrente não teria dificultado o acesso a documentos por seu sucessor, na medida em que não consta dos autos nem da mencionada ação civil documento que demonstre qualquer iniciativa formal do apelante em rechaçar tal comportamento a ele imputado.
As razões de apelo trazidas pelo recorrente foram devidamente acompanhadas de documentação (peça 30, p. 46-785, e peça 31) que, segundo o apelante, comprovaria a regular utilização dos recursos federais repassados pelo FNAS em 2012. Colaciona, ainda, cópia da Ata do Conselho Municipal de Assistência Social (CMAS) , bem como da Resolução CMAS nº 007/2017 (peça 30, p. 16-21) , aprovando a prestação de contas dos recursos transferidos pelo FNAS para fins dos programas PSB e PSE.
Análise dessa documentação realizada pela Serur detectou a ocorrência de despesas não amparadas pela legislação de regência, a exemplo do pagamento de salários a servidores municipais, em afronta direta ao disposto no art. 12-A, § 4º, da Lei 8.742/1993, Lei Orgânica da Assistência Social.
Em casos similares, esta Corte de Contas tem entendido que o pagamento de servidores públicos municipais com recursos recebidos fundo a fundo em detrimento do objeto do ajuste constitui desvio de finalidade e seu ressarcimento aos cofres federais é de responsabilidade do município beneficiado com os desembolsos irregulares. Cito os Acórdão 737/2007-TCU-Segunda Câmara e 1.702/2005-TCU-1ª Câmara.
 O total de recursos utilizados para pagamento de pessoal da prefeitura do município de Capela de Alto Alegre/BA montou em R$ 99.347,98, o qual deve ser imputado àquela municipalidade e, por via de consequência, abatido do valor devido pelo recorrente.
Ante o exposto, e considerando a necessidade de abertura de contraditório e ampla defesa com o município de Capela de Alto Alegre/BA, incompatível com a atual fase recursal, julgo adequado o retorno dos autos ao relator a quo para a adoção das providências pertinentes.
A Serur, por outro lado, também, em detida análise da documentação acostada, identificou diversas despesas aptas a demonstrar a correta aplicação dos recursos repassados aos programas, com a devida comprovação do nexo de causalidade. Para tanto, elaborou tabelas detalhadas com a especificação dos documentos relacionados e os respectivos extratos bancários correspondentes, conforme apresentado no relatório que precede este voto.
Nesse levantamento, a unidade instrutiva considerou como válidas as despesas comprovadas por meio de notas fiscais de empresas prestadoras de serviços e fornecedoras de materiais de consumo, além de recibos de transferências bancárias a favorecidos que atuaram na prestação de serviços no âmbito dos programas sociais.
A soma dessas despesas, todas elas realizadas no curso do ano de 2012, alcançou o valor de R$ 106.739,18, montante a ser abatido do valor inicialmente imputado ao ora recorrente pela decisão adversada. 
Nessa toada, ainda remanesce o débito de R$ 61.818,52 (R$ 267.905,68 - R$ 99.347,98 - R$ 106.739,18) , de sorte que, em tal cenário, nem a Ata do Conselho Municipal de Assistência Social (CMAS) , nem a Resolução CMAS nº 007/2017, ambas aprovando a respectiva prestação de contas, possuem força probatória suficiente a demonstrar a escorreita aplicação da integralidade dos recursos federais a ele confiados.
Ante o exposto, entendo que deve ser dado provimento parcial ao recurso de reconsideração manejado por Claudinei Xavier Novato, mantendo-se o julgamento de suas contas pela irregularidade, com a condenação em débito no valor de R$ 61.818,52 e a imputação de nova multa proporcional, nos termos do que estabelece o art. 57 da Lei 8.443/1992.
Com essas considerações, VOTO para que o Tribunal aprove a minuta de Acórdão que ora submeto à consideração deste Colegiado.
TCU, Sala das Sessões Ministro Luciano Brandão Alves de Souza, em 2 de abril de 2019.
Ministro VITAL DO RÊGO 
Relator